臺灣高等法院民事判決　　　　　　　　100年度重上字第297號
上　訴　人　國防部總政治作戰局
法定代理人　王明我
訴訟代理人　林志宏律師
被 上 訴人　喻台生即喻台生建築師事務所
訴訟代理人　劉志鵬律師
　　　　　　李貞儀律師
　　　　　　孫丁君律師
上列當事人間請求撤銷仲裁判斷事件，上訴人對於中華民國100
年3月10日臺灣臺北地方法院100年度仲訴字第4號第一審判決提
起上訴，本院未經言詞辯論判決如下：
    主  文
原判決廢棄，發回臺灣臺北地方法院。
    事實及理由
一、上訴人主張：兩造間簽有臺北縣陸光一村新建工程委託設計
    監造契約（下稱系爭契約），嗣被上訴人主張因上訴人指示
    臺北縣陸光一村新建工程（下稱系爭工程）A基地乙區地下
    商場之原規劃設計取消，及系爭工程2樓以上各樓層高度加
    高20公分，致原經審定完成之設計圖說廢棄不用，遂於民國
    （下同）97年11月4日向上訴人委任之專案管理單位即內政
    部營建署請求上開廢棄圖說之設計酬金，並副知上訴人，經
    內政部營建署於97年11月12日函知上訴人略以被上訴人請求
    上開廢棄圖說之設計酬金案與系爭契約第4條規定不符，上
    訴人乃於97年12月10日函覆內政部營建署，並副知被上訴人
    依內政部營建署審查意見辦理，內政部營建署即於97年12月
    24日回覆被上訴人不同意給付，被上訴人復於98年1月12日
    、98年8月11日再為請求，均為內政部營建署及上訴人所拒
    ，被上訴人嗣於98年10月13日始向行政院公共工程委員會提
    起履約爭議調解申請，該委員會於99年1月26日檢送調解不
    成立證明書予兩造，被上訴人再於99年2月4日向中華民國仲
    裁協會聲請仲裁，請求上訴人給付上開廢棄圖說之設計報酬
    ，而由中華民國仲裁協會於99年12月27日作成99年度仲聲忠
    字第11號仲裁判斷（下稱系爭仲裁判斷），命上訴人應給付
    被上訴人新臺幣（下同）1,017萬5,340元及自99年3月4日起
    至清償日止，按年息5%計算之利息。惟依系爭契約第18條第
    1款就系爭工程爭議處理約定：「本工程如有爭議時，乙方
    （即被上訴人）應以書面向甲方（即上訴人）請求解釋，然
    乙方對甲方所為解釋不服時，得於收受甲方書面答覆後15日
    內向行政院公共工程委員會申請調處，若仍未被甲、乙雙方
    同時接受時，再於7日內向中華民國商務仲裁協會聲請仲裁
    ，如乙方未於前開期限內聲請爭議處理或仲裁，視同接受甲
    方之決定。」，而上訴人既已於97年12月10日函覆內政部營
    建署，並副知被上訴人依內政部營建署所認其請求與系爭契
    約規定不符之審查意見辦理，且由被上訴人於97年12月15日
    收受上開函文，則被上訴人至遲應於97年12月30日向行政院
    公共工程委員會申請履約爭議調解，然被上訴人遲至98年10
    月13日始向行政院公共工程委員會申請，於調解不成立後再
    提付仲裁，顯有違系爭契約第18條第1款約定得聲請仲裁之
    事項，詎中華民國仲裁協會無視被上訴人提付仲裁已違反系
    爭契約約定，而仍作成系爭仲裁判斷，即有違仲裁法第38條
    第1款規定，爰依仲裁法第40條第1項第1款規定，請求撤銷
    系爭仲裁判斷。案經原法院審認系爭契約第18條第1款並非
    約定未遵守該條款所定期間即不得提付仲裁，且該條款約定
    之申請履約爭議調解及提付仲裁期間，亦非仲裁判斷與仲裁
    協議標的之爭議無關或逾越仲裁協議之情形，而與仲裁法第
    38條第1款規定不符，故上訴人依仲裁法第40條第1項第1款
    規定請求撤銷系爭仲裁判斷，顯無理由，爰未經辯論而判決
    駁回上訴人之訴，上訴人不服提起上訴，並於本院聲明廢棄
    原判決，求為撤銷系爭仲裁判斷之判決。
二、按仲裁判斷與仲裁協議標的之爭議無關，或逾越仲裁協議之
    範圍者，當事人得對於他方提起撤銷仲裁判斷之訴，仲裁法
    第38條第1款前段、第40條第1項第1款定有明文。所謂仲裁
    判斷與仲裁協議標的之爭議無關，包括就未請求仲裁事項作
    成判斷之情形在內，所謂仲裁判斷逾越仲裁協議之範圍，則
    係指就當事人約定仲裁以外之事項作成判斷而言（最高法院
    94年度台上字第248號、92年度台上字第405號裁判意旨參照
    ）。次按解釋當事人之契約，應以當事人立約當時之真意為
    準，而真意何在，又應以過去事實及其他一切證據資料為斷
    定之標準，不能拘泥文字致失真意（最高法院39年度台上字
    第1053號判例意旨參照）。又民事訴訟法第249條第2項所謂
    原告之訴，依其所訴之事實，在法律上顯無理由者，係指依
    原告於訴狀內記載之事實觀之，在法律上顯然不能獲得勝訴
    之判決者而言。申言之，必須依據原告所訴之事實「不經調
    查」，即可認其訴在法律上顯無理由而應受敗訴之判決者，
    始足當之，倘依其所訴之事實，尚待法院之調查證據，始能
    確定該事實之存否，自無本條項規定之適用（最高法院96年
    度台上字第2510號裁判意旨參照）。另第一審之訴訟程序有
    重大之瑕疵者，第二審法院得廢棄原判決，而將該事件發回
    原法院，但以因維持審級制度認為必要時為限。前項情形，
    應予當事人陳述意見之機會，如兩造同意願由第二審法院就
    該事件為裁判者，應自為判決，同法第451條第1、2項亦有
    明定。又所謂第一審之訴訟程序有重大之瑕疵因維持審級制
    度認為必要，而得將該事件發回原法院者，係指第一審違背
    訴訟程序之規定，其違背與判決內容有因果關係，或因訴訟
    程序違背規定，不適於為第二審辯論及裁判之基礎而言（最
    高法院92年度台上字第423號裁判意旨參照）。
三、查系爭契約第18條第1款就系爭工程爭議處理乃約定：「本
    工程如有爭議時，乙方（即被上訴人）應以書面向甲方（即
    上訴人）請求解釋，然乙方對甲方所為解釋不服時，得於收
    受甲方書面答覆後15日內向行政院公共工程委員會申請調處
    ，若仍未被甲、乙雙方同時接受時，再於7日內向中華民國
    商務仲裁協會聲請仲裁，如乙方未於前開期限內聲請爭議處
    理或仲裁，視同接受甲方之決定。」（見原法院卷第20頁）
    ，則其相關工程爭議，被上訴人如不服上訴人所為解釋，卻
    未依限踐履其仲裁前置程序及聲請仲裁，按其約定視同接受
    被上訴人之決定以為爭議之解決方式。換言之，上開條款之
    真意是否即約定限制其工程爭議得予仲裁之事項，致系爭仲
    裁判斷有逾越兩造仲裁協議範圍之虞，而得由上訴人向法院
    請求撤銷等情，仍應以過去締約事實及其他一切證據資料為
    斷定之標準，乃原法院未經調查、辯論即行判決駁回上訴人
    之訴，核與民事訴訟法第249條第2項之規定不符，並侵害上
    訴人之審級利益，而不適於第二審為辯論及裁判，依上開說
    明，原法院訴訟程序存有重大之瑕疵，且有維持審級制度之
    必要，上訴人復亦主張本件原法院訴訟程序有如上所述之重
    大瑕疵，請求發回原法院更為裁判等語（見本院卷第47頁）
    ，爰不經言詞辯論，逕將原判決全部廢棄，發回原法院重行
    審理。
四、據上論結，本件上訴為有理由，依民事訴訟法第451條第1項
    、第453條，判決如主文。
中    華    民    國   100    年    7     月    28    日
                    民事第十九庭
                        審判長法  官  魏麗娟
                              法  官  黃明發
                              法  官  李媛媛
正本係照原本作成。
如不服本判決，應於收受送達後20日內向本院提出上訴書狀，其
未表明上訴理由者，應於提出上訴後20日內向本院補提理由書狀
（均須按他造當事人之人數附繕本）上訴時應提出委任律師或具
有律師資格之人之委任狀；委任有律師資格者，另應附具律師資
格證書及釋明委任人與受任人有民事訴訟法第466條之1第1項但
書或第2項（詳附註）所定關係之釋明文書影本。如委任律師提
起上訴者，應一併繳納上訴審裁判費。
中    華    民    國   100    年    7     月    28    日
                              書記官  李華安
附註：
民事訴訟法第466條之1（第1項、第2項）：
對於第二審判決上訴，上訴人應委任律師為訴訟代理人。但上訴
人或其他法定代理人具有律師資格者，不在此限。
上訴人之配偶、三親等內之血親、二親等內之姻親，或上訴人為
法人、中央或地方機關時，其所屬專任人員具有律師資格並經法
院認為適當者，亦得為第三審訴訟代理人。